【裁判字號】    98,訴,1272
【裁判日期】    980901
【裁判案由】    偽證
【裁判全文】
臺灣臺北地方法院刑事判決              98年度訴字第1272號
公  訴  人  臺灣臺北地方法院檢察署檢察官
被      告  甲○○
            乙○○
                      1
                      1
            丁○○
共      同  陳國華律師
選任辯護人  林志忠律師
被      告  丙○○
上  一  人
選任辯護人  葉大慧律師
上列被告因偽證案件，經檢察官提起公訴（98年度偵字第13214
號），本院判決如下：
    主  文
甲○○教唆於檢察官偵查時，證人於案情有重要關係之事項，供
前具結，而為虛偽陳述，處有期徒刑貳年，減為有期徒刑壹年。
乙○○、丁○○、丙○○於檢察官偵查時，證人於案情有重要關
係之事項，供前具結，而為虛偽陳述，各處有期徒刑壹年、均減
為有期徒刑陸月。
    事  實
一、甲○○為中華民國第10任、第11任總統陳水扁之配偶；乙○○、丙○○、丁○○則為前總統陳水扁、甲○○之女、子及
    女婿。緣總統之國務機要費，屬向國家支領之公款，必須因
    公支用，就國務機要費非機密費部分，與一般預算科目執行
    方式相同，依「支出憑證處理要點」第3點規定「各機關員
    工向機關申請支付款項，應本誠信原則對所提出之支出憑證
    之支付事實真實性負責，如有不實應負相關責任」，關於「
    非機密費」部分請領時必須檢具原始憑證（收據、統一發票
    或相關書證），因其與陳水扁共同意圖為自己不法所有，基
    於詐領國務機要費（非機密費）及行使職務上不實登載文書
    之概括犯意聯絡，由甲○○出面向乙○○、丙○○、丁○○
    等人蒐集自行日常消費非因公支出所取得之統一發票，作為
    請領國務機要費之憑證，因而國務機要費支領憑證（即總統
    府秘書室經費支付報告單、支出憑證黏存單），有乙○○、
    丙○○、丁○○自行消費取得之統一發票，總計金額分別為
    新臺幣（下同）17萬5946元、8萬6944元、7萬8461元，使前
    總統陳水扁得依上開統一發票而詐領國務機要費（前總統陳
    水扁及甲○○涉嫌貪污治罪條例部分，分別經最高法院特別
    偵查組及臺灣臺北地方法院檢察署檢察官提起公訴，現由本
    院另案審理終結，尚未宣判）。關於請領國務機要費所檢附
    之統一發票之消費用途，厥為前總統陳水扁、甲○○是否涉
    有貪污罪嫌有重要關係之事項，經臺灣高等法院檢察署檢察
    官就前總統陳水扁、甲○○是否涉有貪污罪嫌進行偵查期間
    ，指定期日以證人身分傳喚乙○○、丙○○、丁○○以查明
    該等統一發票之用途。甲○○推知檢察官對其蒐集上開統一
    發票以不實申報國務機要費之行為，將就該等發票之來源、
    用途訊問乙○○、丙○○、丁○○，其為求脫免罪責，乙○○、丁○○、丙○○亦為掩飾其等交付上開統一發票予甲○○、陳水扁使之得以憑據詐領國務機要費之事實，甲○○接
    續於民國95年9至10月間乙○○、丙○○、丁○○收受傳票
    到出庭接受訊問前（訊問期日詳後述），在臺北市中正區○○○路○段3號之前住所（即總統官邸）內，教唆其等於檢察
    官訊問時，虛偽證稱上開發票乃代父母購物餽贈、或代父宴
    客而取得，屬因公支出項目之不實陳述。丙○○因係臺灣大
    學法律學系畢業，丁○○甫因臺開案件經檢察官提起公訴，
    經本院具保停止羈押，均面有難免，甲○○則以倘彼等不為
    其偽證，甲○○可能會被關相求，丙○○、丁○○因而接受
    而未予拒絕。嗣檢察官於訊問乙○○、丙○○、丁○○前，
    經告知涉嫌人姓名，並因乙○○、丙○○、丁○○與涉嫌人
    甲○○、前總統陳水扁間有親屬關係，檢察官復已詳告得主
    張拒絕證言，因乙○○、丙○○、丁○○表示願意作證，不
    行使拒絕證言權，經檢察官告以具結之義務及偽證罪之處罰
    ，乙○○、丙○○、丁○○仍分別於下列時、地供前具結，
    依甲○○上開言詞之教唆為虛偽之證述：
  (一)乙○○先後於95年9月28日10時20分許，以證人身分至臺灣
    高等法院檢察署查緝黑金中心第三偵訊室；以及於95年10月
    26日10時20分許，至臺灣高等法院檢察署查緝黑金中心第二
    偵訊室，就總統陳水扁、甲○○是否涉有貪污罪嫌案件，於
    具結後證稱：關於檢察官所提示國務機要費黏貼憑證上之發
    票，係以我的信用卡刷卡付款，我不記得是買什麼，但我母
    親曾委託我購買女用外套（毛料）、童書、汽車安全座椅、
    嬰兒用品、保養品等物品，至於要送誰，我母親並沒有告訴
    我，我買了東西後，連同發票交給我母親，她會如數給我現
    金，甲○○會去報銷，惟如何報銷我並不知曉等語。將個人
    消費取得後交付予甲○○申報使用之統一發票，謊稱係因甲○○委託代購物品饋贈他人而取得，而為虛偽之陳述。
  (二)丙○○先後於95年10月5日10時22分許，以證人身分至臺灣
    高等法院檢察署查緝黑金中心第二偵訊室；以及於95年10月
    13日9時15分許，至臺灣高等法院檢察署查緝黑金中心第一
    偵訊室，就總統陳水扁、甲○○是否涉有貪污罪嫌案件，於
    具結後證稱：關於檢察官所提示國務機要費黏貼憑證上之發
    票，係以我的信用卡刷卡付款，如果我個人消費取得之發票
    ，我會直接丟棄，所以這些發票應該是我父母委託我購買禮
    品所取得，至於是什麼禮品，我不記得，我買回來後就交給
    我母親，由母親將現金交給我，至於我父母如何使用或饋贈
    給誰，我就不清楚；另外用餐消費部分，如果是我自己消費
    ，發票不會出現在這裡，我曾代父母親招待賓客，例如支持
    者或選舉時欠人情的人之類，但確切是請誰我不記得等語。
    將個人消費取得後交付予甲○○申報使用之統一發票，謊稱
    係因受陳水扁、甲○○委託購物，或代陳水扁、甲○○宴客
    而取得，而為虛偽之陳述。
  (三)丁○○後於95年9月28日10時16分許，以證人身分至臺灣高
    等法院檢察署查緝黑金中心第二偵訊室，就總統陳水扁、甲○○是否涉有貪污罪嫌案件，於具結後證稱：關於檢察官所
    提示國務機要費黏貼憑證上之發票，是我岳母（甲○○）叫
    我去買的，她叫我買時有說要拿去送人，但我不知道她要送
    給誰；另外用餐消費部分，是我岳父說有幾個朋友，叫我去
    請他們吃飯，我請了「阿清」等5、6個人，但不是我去連絡
    ，去吃飯時我岳父並沒有在場等語。將個人消費取得後交付
    予甲○○申報使用之統一發票，謊稱係因受甲○○委託購物
    ，或代陳水扁宴客而取得，而為虛偽之陳述。
二、案經最高法院檢察署特別偵查組檢察官自動檢舉分案後函送
    臺灣臺北地方法院檢察署檢察官偵查起訴。
    理  由
壹、程序部分：按被告以外之人於審判外之言詞或書面陳述，除
    法律有規定者外，不得作為證據。被告以外之人於偵查中向
    檢察官所為之陳述，除顯有不可信之情況者外，得為證據。
    又按被告以外之人於審判外之陳述，雖不符刑事訴訟法第15
    9條之1至第159條之4之規定，而經當事人於審判程序同意作
    為證據，法院審酌該言詞陳述或書面陳述作成時之情況，認
    為適當者，亦得為證據；當事人、代理人或辯護人於法院調
    查證據時，知有刑事訴訟法第159條第1項不得為證據之情形
    ，而未於言詞辯論終結前聲明異議者，視為有前項之同意，
    刑事訴訟法第159條第1項、159條之1第2項、第159條之5第1
    項、第2項分別定有明文。被告甲○○、乙○○、丙○○、
    丁○○對於檢察官起訴書證據及所犯法條欄內所引述之證據
    ，於本院審理中，並不爭執證據能力，並同意作為證據，本
    院審酌其陳述作成時之情況，並無違法取證及證明力過低之
    瑕疵，認為以之作為證據為適當，依前揭規定說明，自得為
    證據。
貳、實體部分：
一、訊據被告甲○○、乙○○、丁○○、丙○○對於上開教唆偽
    證及偽證之事實，於偵查及本院審理時均坦承不諱，且被告
    乙○○於檢察官偵訊中經依法具結後，為上開虛偽陳述之事
    實，有其於95年9月28日、95年10月26在臺灣高等法院檢察
    署訊問筆錄、95年9月28日之證人結文在卷可參（見98特偵6
    卷第27至32頁、32-1頁、第55至57頁），被告丁○○於偵訊
    中經依法具結後，為上開虛偽陳述之事實，有其於95年9月
    28 日在臺灣高等法院檢察署訊問筆錄、同日簽署證人結文
    在卷可參（見98特偵6卷第61至64頁、64-1頁），被告丁○○於偵訊中經依法具結後，為上開虛偽陳述之事實，有其於
    95年10月5日、95年10月13在臺灣高等法院檢察署訊問筆錄
    、95年10月5日之證人結文在卷可參（見98特偵6卷第5至10
    頁、11頁及、19至24-1頁）。
二、被告乙○○交付予其母之上揭發票，確係其自行日常消費取
    得之事實，有其持有信用卡明細（98特偵6卷第33、第34、
    34-1頁）、上誼文化實業股份有限公司訂購單（訂單編號：
    2159AB42 2）及發票影本（98特偵6卷第35頁）、客戶對帳
    單（訂單編號：2159AB422）、資料彙整表、新光三越百貨
    股份有限公司--銷貨傳單、親子有限公司函、誠品股份有限
    公司函（誠法字第95082101號）、寰宇家庭股份有限公司購
    買合約書、三僑實業股份有限公司提供發票、簽帳單內容明
    細（98特偵6卷第35-1頁、第36頁第36-1頁、第37、37-1頁
    、第38頁、38-1頁、98特偵6卷第39、39-1、40至52-1頁）
    、發票明細及發票影本（98特偵6卷第53、53-1、54頁）、
    奇哥股份有限公司函文（98特偵6卷第57-1、58、58-1、59
    頁）、寒舍餐飲管理顧問股份有限公司函覆消費明細（98特
    偵6卷第59-1、60、60-1頁）等在卷可參，被告丙○○交付
    予其母之上揭發票，確係其自行日常消費取得之事實，有信
    用卡消費明細、信用卡影本、持有信用卡明細、會員交易明
    細、聯邦商業銀行信用卡94年6月5日消費發票（98特偵6卷
    第12、12-1、13-1、14-1、16-1、17、17-1頁、第11-1頁、
    第13頁、第14頁、第15頁）、誠品股份有限公司誠法字第95
    092701號函覆消費資料（98特偵6卷第15-1、16、25-1、26
    頁）91年8月20日總統府支出憑證黏存單（98特偵6卷第25頁
    ）在卷可憑。
三、而被告甲○○於97年11月19日於寶徠花園廣場住處內，接受
    檢察官訊問時亦供稱：其不知丙○○、乙○○、丁○○之發
    票為何會到國務機要費那邊核銷，她們都有錢交到他們的隨
    扈那邊等語可知（見98特偵6卷第79頁背面），其並未請被
    告丙○○、乙○○、丁○○代為購物餽贈或代為宴客。其係
    為請領國務機要費而蒐集他人消費發票之事實，亦經其於本
    院95年度矚重訴字第4號、97年金矚重訴字第1號案件98年2
    月10日準備程序中供稱：馬永成叫陳鎮慧告訴我，費用（國
    務機要費）不能撥充，要用收據核銷，所以叫我去拿收據，
    拿來的發票，我沒有看是誰的，就交給林哲民，林哲民就交
    給陳鎮慧；我就是負責蒐集發票，他們拿到錢就拿給我，我
    就拿給總統等語明確（見98偵字第13214號卷第22頁），亦
    經其於98年3月17日於本院上開案件院審判程序中之供述：
    我跟丙○○他們拿發票，其實他們自己買了他們已經付錢了
    ，剛好他們回來，有買東西，我就說發票給我，他們沒有問
    ，就把發票給我等語無訛（本院審判筆錄見98偵字第13214
    號卷第54-56頁），其亦於本院上開案件審理中供稱：關於
    丙○○、乙○○、丁○○在偵查中之證述，是伊叫他們這樣
    講等語屬實（本院98年6月29日審判筆錄見98偵字第15149號
    卷第28頁），核與證人陳鎮慧於98年2月19日本院上開案件
    準備程序中之供稱：甲○○蒐集別人的發票，我一開始不知
    道，只是覺得有點奇怪，說實在，我也不敢問什麼，就覺得
    怎麼那麼多發票，我有跟主任（馬永成）說夫人拿很多發票
    來請錢，主任說就讓她請等語無訛（見98偵字第13214號卷
    第89-90頁），則被告甲○○、乙○○、丁○○、丙○○上
    開任意性自白與事實相符。至於被告甲○○於院98年8月13
    日審判程序中就其自白中所稱其告知丙○○、丁○○倘彼等
    不偽證，伊可能會被關一語辯稱動機係為掩飾其先前已於檢
    察官偵訊中經具結而為不實供述，如被告乙○○、丁○○、
    丙○○不為一致供述，將導致其涉犯偽證罪嫌云云，惟經本
    院調閱其所涉上開案件於95 年9月28日前之偵訊筆錄，僅有
    其於95年8月20日在台北市○○○路○段3號經檢察官陳瑞仁
    訊問之筆錄，而該次檢察官之訊問，其並無於供前或供後具
    結，有該訊問筆錄影本在卷可參（本院卷第132至145頁），
    則其教唆乙○○、丁○○、丙○○為其偽證之目的，並非為
    掩飾其涉有偽證罪嫌，而係為掩飾其涉犯上開與前總統陳水
    扁共犯貪污罪嫌，被告甲○○此部分所辯與事實不符，不足
    採信，本件事證明確，被告4人犯行洵堪認定。
四、按刑法上之偽證不以結果之發生為要件，一有偽證行為，無
    論當事人是否因而受有利或不利之判決，均不影響其犯罪之
    成立。被告在訴訟上固有緘默，且受無罪推定之保障，惟此
    均屬消極不作為，如其積極教唆他人為自己偽證，已逾越上
    揭法律對被告保障範圍，仍應以教唆偽造罪論處（最高法院
    93年度臺上字第141號判決、96年度臺上字第1495號、97年
    台上字第2162號判決參照）。核被告甲○○所為，係犯刑法
    29條、第168條之教唆偽證罪。被告乙○○、丁○○、丙○○所為，均係犯刑法第168條之偽證罪。被告甲○○教唆他
    人使之實行犯罪行為，為教唆犯。被告甲○○係基於使被告
    乙○○、丙○○、丁○○於上開案件中為偽證之決意，教唆
    被告乙○○、丙○○、丁○○之時間、地點密接，且使被告
    乙○○、丙○○、丁○○於同一案件為其利益偽證，所侵害
    之法益具有同一性，為接續犯，論以教唆偽證一罪。又被告
    乙○○先後於95年9月28日10時20分、95年10月26日10時20
    分，在臺灣高等法院檢察署為虛偽證述及被告丙○○先後於
    95年10月5日10時22分、95年10月13日9時15分，在臺灣高等
    法院檢察署為虛偽證述，均分別係本於單一虛偽證述之決意
    ，於同一偵查程序中接續為虛偽證述，為接續犯，均僅論以
    一偽證罪。被告甲○○、乙○○、丙○○、丁○○於所虛偽
    陳述之案件確定前自白，應依刑法第172條之規定，均減輕
    其刑。又查本案係經檢察官以甲○○以不實他人之私人消費
    ，詐領國務機要費提起公訴，於98年3月17日審理期日，甲○○始因故誠實以對，供稱乙○○、丙○○、丁○○之發票
    係私人消費之發票，伊索取後申報國務機要費，檢察官進而
    以乙○○、丙○○、丁○○偽證，甲○○教唆偽證提起公訴
    ，惟檢察官於起訴甲○○涉嫌貪污犯行時，即不採信被告等
    4人虛偽陳述之供詞，相對印證乙○○、丙○○、丁○○之
    偽證犯行，因故而未及併予起訴，而檢察官對於甲○○之教
    唆偽證，亦應認有相當憑據而有所懷疑，因而甲○○於貪污
    案件審理中自白教唆偽證，難認有自首減輕之適用。
五、爰審酌被告等4人於本件犯罪之時，尊為中華民國第一家庭
    成員，甲○○、乙○○、丙○○、丁○○均受有良好之教育
    ，丁○○身為醫生、乙○○身為牙醫，丙○○為國立台灣大
    學法律系畢業，修習法律，社會地位尊崇，理應崇法慎行，
    為全國人民表率，惟甲○○為掩飾其共犯貪污罪嫌，竟教唆
    子女為其偽證，乙○○、丁○○、丙○○惑於親情，亦為掩
    飾交付私人消費之發票，而由甲○○詐取公款之事實，而為
    虛偽證述，妨害證據之真實，對於國家司法偵查之正確性產
    生重大危害，無端耗費司法資源以查明其隱匿之真相，影響
    司法調查程序之進行，嚴重妨害司法正義之實現。且又本件
    犯罪時間95年9、10月間，迄本院辯論終結，被告等之言行
    舉止，均應認係被告等犯罪後之態度。經查被告甲○○經檢
    察官以貪污罪提起公訴後，多次以身體不適為由，未能到庭
    ，致使司法資源徒增虛耗，期間卻與丙○○共同進行大規模
    之洗錢犯行，將鉅額之重大犯罪所得移往國外，丙○○並多
    次出國進行洗錢行為，業因違反洗錢防制法案件於97年12
    月12日，經檢察官提起公訴，由本院以97年金矚重訴字第1
    號審理，於審理中坦承洗錢犯行，被告丁○○因涉嫌臺開公
    司內線交易案，於95年5月25日至95年7月10日尚因涉違反證
    券交易法案件在押台北看守所，於95年7月6日因該案經臺灣
    臺北地方法院檢察署檢察官起訴，甫獲交保，亦不知所警惕
    ，隨即於95年9月28日經檢察官訊問時，仍為偽證之證述，
    犯罪後之態度非佳，本應從重量處，惟於另案審理期間因故
    改變態度，坦然面對本案，亦屬難能可貴，因而予以適度從
    輕，分別量處如主文所示之刑。又被告等犯罪時間係於96年
    4月24日之前，且合於減刑條件，應依中華民國九十六年罪
    犯減刑條例第2條第1項第3款、第7條規定，減其宣告刑2分
    之1。
六、被告之辯護人於審判中以被告等坦承犯行，請求依身分之關
    係，係刑法第172條給予免刑之判決或為緩刑之宣告。查被
    告等自95年9、10月間犯本件偽證罪，迄本院辯論終結，整
    體之犯罪態度或非甚佳，最後坦承犯行，難能可貴，如前所
    述，然被告等犯罪情節，尚非堪予憫恕，尚難僅因單純之身
    分關係，而得獲免刑之處遇，本院認依刑法第172條之規定
    減輕其刑為已足。又查被告等迄本件宣判日，雖尚均無因確
    定判決受有期徒刑以上刑之宣告，惟被告甲○○與前總統陳
    水扁因涉嫌多起重大貪污案件，業經檢察官提起公訴，本院
    另案亦已辯論終結，定期宣判，甲○○對於以他人私人消費
    之發票申領國務機要費部分，在另案中僅就偽造文書部分為
    認罪之答辯，核與本件審理中之供相符，檢察官於另案求處
    重刑；而丁○○因違反證券交易法案件，業據檢察官起公訴
    ，並經臺灣高等法院為七年有期徒刑之宣告，刻正上訴中，
    其甫具保停止羈押，隨即再犯本件偽證罪；丙○○亦前涉嫌
    洗錢案件，經檢察官提起公訴，本院另案亦已辯論終結，定
    期宣判，且最高法院檢察署特別偵查組刻正偵查之案件中，
    或亦涉他案，致特偵組拒絕其認罪協商；而乙○○雖未見有
    其他案件刻正繫屬，惟乙○○、丙○○、丁○○均提供私人
    消費之發票予甲○○用以申報國務機要費之非機密費之部分
    ，為被告等4人所供承，又依另案檢察官起訴書附表之記載
    ，乙○○、丙○○確有支用國務機要費機密費部分使用於其
    個人私自之消費，此部分是否併有不法，仍有待檢察官澄清
    ，是否「無再犯之虞」或有可疑，故本院均不予宣告緩刑，
    併此敘明。
七、至於前總統陳水扁於95年10月27日經檢察官陳瑞仁訊問：甲○○提出之發票中，為何有乙○○、丁○○、丙○○消費付
    款所取得之發票？其供稱：是其本人或其夫人請乙○○、丙○○、丁○○3人買東西來送人的，錢是由他們先墊付，東
    西買回來之後，其夫人會拿錢給他們，發票再拿去請領國務
    機要費。經檢察官訊問：據乙○○、丁○○、丙○○稱，您
    有時會請他們用國務機要費來宴請賓客，這些賓客之姓名與
    身分為何？其供稱：都是一些長輩或朋友，姓名我記不清楚
    。（見95年度查字第17號95年10月27日訊問筆錄影本，本院
    卷第121-122頁），核與被告乙○○、丁○○、丙○○上開
    虛偽陳述之內容一致，且其係於被告乙○○第2次偽證之翌
    日經檢察官訊問時為上揭一致之虛偽陳述，被告乙○○、丁○○、丙○○均坦承上開陳述係虛偽不實，前總統陳水扁所
    述自亦屬虛偽無疑，何以彼等均為一致之虛偽陳述，是否尚
    有其他不法犯行，亦應由檢察官另行依法偵查，附此敘明。
據上論斷，應依刑事訴訟法第299條第1項前段，刑法第29條第1
項、第168條、第172條，中華民國96年罪犯減刑條例第2條第1項
第3款、第7條，判決如主文。
本案經檢察官郭騰月、王文德到庭執行職務
中    華    民    國    98    年    9     月    1     日
                  刑事第十四庭  審判長法  官  陳興邦
                                      法  官  李家慧
                                      法  官  沈君玲
以上正本證明與原本無異。
如不服本判決應於收受送達後10日內向本院提出上訴書狀，並應
敘述具體理由；其未敘述上訴理由者，應於上訴期間屆滿後20日
內向本院補提理由書（均須按他造當事人之人數附繕）「切勿逕
送上級法院」。
                                      書記官  劉麗英
中    華    民    國    98    年    9     月    1     日
附錄本案論罪科刑法條全文：
中華民國刑法第168條
（偽證罪）
於執行審判職務之公署審判時或於檢察官偵查時，證人、鑑定人
、通譯於案情有重要關係之事項，供前或供後具結，而為虛偽陳
述者，處7年以下有期徒刑。
中華民國刑法第172條
（偽證、誣告自白減免）
犯第 168 條至第 171 條之罪，於所虛偽陳述或所誣告之案件
，裁判或懲戒處分確定前自白者，減輕或免除其刑。


司法院資訊處製作；財團法人民間司法改革基金會備份。
